臺灣高等法院刑事判決
108年度醫上易字第1號
上  訴  人  臺灣新竹地方檢察署檢察官
被      告  劉兆漢



選任辯護人  林仕訪律師
            曾彥峯律師
上列上訴人因被告過失傷害案件，不服臺灣新竹地方法院107年
度醫易字第1號，中華民國108年9月12日第一審判決（起訴案號
：臺灣新竹地方檢察署106年度偵字第351號），提起上訴，本院
判決如下：
    主  文
上訴駁回。
    理  由
壹、公訴意旨略以：被告甲○○為東元綜合醫院（下稱東元醫院）
    之醫師，專長小兒疝氣等泌尿科外科手術，並以提供醫療服
    務為業，為從事業務之人，於民國104年10月5日診治告訴人
    甲○○之女即兒童王○允（98年12月出生）為右側腹股溝疝氣
    ，並預定於同年月15日施行右側疝氣修補手術，本應注意施
    行兒童腹股溝疝氣手術，切口通常應位於下腹部皮膚皺折處
    ，施行疝氣手術之醫師應瞭解手術部位解剖構造，謹慎不損
    及附近器官，且不應碰觸腹股溝後壁而避免傷及股神經，而
    依當時之情形，並無特別不能注意之情事，應注意、能注意
    而疏未注意，於施行上揭修補手術中，不慎以不詳方式傷及
    被害人王○允股神經，造成被害人王○允右側股神經受損，致
    術後出現右側大腿肌力不足、步態異常之情形，經國立台灣
    大學醫學院附設醫院新竹分院（下簡稱臺大醫院新竹分院）
    於104年（起訴書誤載為105年）11月2日診斷為右側股神經
    損傷，並於同年11月3日由同院確認被害人王○允手術部位有
    硬塊，係術後組織反應及血腫等情，並經測量被害人王○允
    兩側肌肉圓周，發現右大腿有萎縮情形，因而查悉有上述醫
    療疏失。因認被告涉犯修正前刑法第284條第2項前段業務過
    失傷害罪嫌。
貳、按犯罪事實應依證據認定之，無證據不得認定犯罪事實；又
    按不能證明被告犯罪者，應諭知無罪之判決，刑事訴訟法第
    154條第2 項、第301 條第1 項分別定有明文。復按事實之
    認定，應憑證據，如未能發現相當證據，或證據不足以證明
    ，自不能以推測或擬制之方法，為裁判基礎；且認定不利於
    被告之事實須依積極證據，苟積極證據不足為不利於被告事
    實之認定時，即應為有利於被告之認定；另認定犯罪事實所
    憑之證據，雖不以直接證據為限，間接證據亦包括在內，然
    而無論直接證據或間接證據，其為訴訟上之證明，須於通常
    一般之人均不致有所懷疑，而得確信其為真實之程度者，始
    得據為有罪之認定，倘其證明尚未達到此一程度，而有合理
    之懷疑存在，無從使事實審法院得為有罪之確信時，即應由
    法院為諭知被告無罪之判決（最高法院40年台上字第86號、
    30年上字第816 號、76年台上字第4986號分別著有判例可資
    參照）。又依刑事訴訟法第154 條第2 項規定，有罪判決書
    理由內所記載認定事實所憑之證據，須經嚴格證明之證據，
    在無罪判決書內，因檢察官起訴之事實，法院審理結果認為
    被告之犯罪不能證明，所使用之證據不以具有證據能力之證
    據為限，故本件不再論述所引有關證據之證據能力。
參、公訴人認被告甲○○涉犯修正前刑法第284條第2項罪嫌，無非
    係以：被告偵查供述、告訴人即證人甲○○偵查證述、104年1
    0月17 日東元醫院告訴人與被告對話錄音譯文、錄音、光碟
    各1 份、東元醫院手術同意書、麻醉同意書影本各1紙、東
    元醫院泌尿中心網路列印資料1紙、東元醫院王○允病歷資料
    1 份、臺大醫院新竹分院王○允病歷資料1份、衛生福利部10
    6年9月22 日衛部醫字第1061667065號函暨所附醫事審議委
    員會鑑定書（編號：0000000號）1份、臺大醫院新竹分院臺
    大新分醫事字第1060007164號函1 紙等證據為憑。訊據被告
    固坦承其為東元醫院醫師，專長為小兒疝氣等泌尿科外科手
    術。告訴人甲○○之女即兒童王○允於104年10月5日至東元醫
    院泌尿科門診，經其診斷為右側腹股溝疝氣，並由其於同月
    15日施行右側疝氣修補手術。術後，被害人王○允有右側大
    腿肌力不足、步態異常等事實坦承不諱，惟堅詞否認有何業
    務過失傷害行為，辯稱：其為被害人王○允進行右側疝氣修
    補手術，並未傷及被害人王○允右側股神經。被害人王○允右
    側股神經受損推測應係實施電燒止血手術造成熱傳導所致等
    語。
肆、經查：
一、被告為東元醫院醫師，專長為小兒疝氣等泌尿科外科手術。
    被害人王○允於104年10月5日至東元醫院泌尿科門診，經被
    告診斷為右側腹股溝疝氣，並由被告於同月15日施行右側疝
    氣修補手術。術後，被害人王○允有右側大腿肌力不足、步
    態異常等情形。嗣後，被害人王○允經臺大醫院新竹分院於1
    04年11月2日診斷為右側股神經損傷，並於同年11月3 日由
    同院確認被害人王○允手術部位有硬塊，係術後組織反應及
    血腫等情，並經測量被害人王○允兩側肌肉圓周，發現右大
    腿有萎縮情形等事實，有證人即告訴人甲○○之偵查證述足憑
    （他字卷第41-47頁、偵卷第79-80、103頁）；並有東元醫
    院泌尿中心網路列印資料、東元醫院急診王○允病歷、手術
    同意書及麻醉同意書、104年10月17 日東元醫院告訴人與被
    告對話紀錄音譯文、臺大醫院新竹分院王○允病歷及門診病
    歷紀錄、臺大醫院新竹分院105年9月13日臺大新分醫事字第
    1050005966號函附病歷及光碟影像在卷可稽（他卷第22-23
    、50-85、8-9、17-18、11-15、31-39頁，偵卷第13-29頁）
    ，首堪認定。
二、關於被害人王○允右側股神經是否確有受損乙節，經查：
　㈠檢察官最初曾就：「被告為被害人王○允所實施之系爭手術（
    經診斷因右腹股溝疝氣），是否符合醫療常規？與被害人王
    ○允術後「右側大腿肌力不足，步態異常，跑步及下樓梯不
    穩」，經臺大醫院新竹分院於105年2月24日診斷結果為「疑
    右側股神經損傷」是否有關連？有無疏失？」等疑義送請醫
    事審議委員會鑑定。鑑定意見係認：被告為病童（即被害人
    王○允，下同）施行之系爭手術，符合醫療常規。兒童腹股
    溝疝氣之手術切口，通常位於下腹部皮膚皺褶處約2公分之
    橫向傷口，大部分於術後第2天皆可自行走路，迅速恢復日
    常活動，傷口之敷料於1 週後拆除即可。因此，手術後之照
    護非常簡單，幾乎不會影響家庭之作息。施行疝氣手術之醫
    師均會暸解手術部位解剖構造，不致損及附近之器官。就兒
    童外科臨床經驗而言，執行疝氣修補手術通常不會碰觸腹股
    溝後壁，故不會傷及股神經，尤其女性病人，依醫療常規，
    並不會剝離疝氣囊，且傷及股神經更屬罕見。本案病童於術
    後有發生右側大腿肌力不足，步態異常情形，依臺大醫院兒
    童醫院104年10月29 日之神經傳導檢查報告、11月3日體表
    軟組織超音波檢查報告及105年2 月24日臺大醫院新竹分院
    診斷證明書，皆證實為術後疑右側股神經受損，故與劉醫師
    對病童所施行手術不無關連，難謂無疏失之嫌等情，有衛生
    福利部106年9月22日衛部醫字第1061667065 號函附醫事審
    議委員會鑑定書（編號0000000）足憑（偵卷第52- 55頁）
    。惟就此鑑定意見中所表示：「執行疝氣修補傷及股神經屬
    罕見...，（但就被害人之臨床徵候）...疑似右側股神經受
    損，...故與...施行手術不無關連」等意見，對於被害人之
    股神經是否確有受損，或是否可確認即是因手術疏失所造成
    並不明確。
　㈡經本院請臺大醫院就被害人2015年10月29日理學檢查報告con
    clusion部分及2015年11月3日超音波檢查報告impression部
    分譯成中文，臺大醫院覆以譯文為：兩側上、下肢之神經傳
    導速度，含正中神經、尺神經、腓神經、脛神經皆正常，惟
    右側腓神經經大電量刺激仍有振幅下降現象，亦即該神經束
    中有部分纖維受損。而軸突傳導時間在右側腓神經有輕度遲
    延現象，其餘上下肢神經軸突傳導皆正常，上下肢感覺神經
    傳導皆正常。沿鼠蹊部韌帶之皮下局部低迴聲病變，及血流
    增加。疑似血腫或發炎性肉芽組織，請連結臨床狀況。」有
    回復意見表在卷可參（見本院卷第67頁）。則以該譯本可知
    ，被害人臨床上受損組織應為右側腓神經，而非股神經，原
    臺大醫院新竹分院診斷證明書上所載「疑右側股神經損傷」
    （見他字卷第10頁），應有誤會。
　㈢再經本院函詢醫事審議委員會「若以電燒燒到股神經，是否
    臨床上會造成股神經壞死，使病人無法行走？」，經委員會
    覆以：股神經距離剝離疝氣囊的手術範圍太遠，依一般正常
    手術步驟，腹股溝疝氣手術剝離疝氣囊的手術範圍及深度應
    不會傷及股神經。股神經支配膝關節前側的伸肌、髖關節的
    屈肌群、大腿小腿皮膚感覺，若股神經受損壞死會有髖關節
    屈曲無力，坐姿時膝蓋伸直困難、大腿前面與小腿內側皮膚
    感覺障礙、股四頭肌萎縮，有可能導致病人無法行走。有衛
    生福利部109年10月5日衛部醫字第1091666420號書函所附書
    面意見在卷可參（見本院卷第199頁）。而經詢之告訴人，
    答稱：被害人目前復原狀況正常，走路也正常等語（見本院
    卷第87頁），參以此書面意見，可知一般正常施以疝氣修補
    手術，不會傷到股神經，被害人股神經若受損，應無法經由
    復健修復，且無法行走，然被害人經施術後是仍可行走，僅
    係右腳呈無力狀態，故以此可知被害人並非股神經受損。
　㈣檢察官雖以被告曾與告訴人商談和解之時，自陳：因為全世
    界只有我知道，因為是我開的刀，我知道我沒有把那個神經
    弄斷，..，我的傷口開太小了，碰到出血的時候，必須要撥
    弄它，在撥的過程中其實也會受傷，我居然看到了股神經，
    不對了，但它旁邊在出血，怎麼辦，這個血不止不行，如果
    用縫合的方式，它旁邊如果有別的神經，也有可能會出事，
    我只有先壓著，先壓著然後等一下看它有沒有止，還是沒有
    止。我用一塊東西把股神經保護著，但是旁邊還是有軟組織
    ，止血止住了，但是當下我不能去測試股神經有沒有受傷，
    但是我看到它很完整的，我很清楚這個狀況，所以當你隔天
    ，隔一、兩天再來的時候，我心裡面很清楚，這是一個傷害
    ，但是，我到現在的說法一直沒有變，因為只有熱傷害，那
    熱傷害等語，並以告訴人甲○○所提出之錄音譯文為據（原審
    卷第233 頁），而認被告自認於本件施術時有過失。然依此
    錄音譯文，被告並未承認有傷害股神經，僅承認「看到」股
    神經，而據本院對被告質以何以當日向告訴人如此說明，被
    告供陳：看到股神經的這說法，是在律師事務所調解時，因
    為手術時有看到出血，出血位置周圍有疑似神經纖維的組織
    ，但也不確定是不是股神經，因為股神經應是在比較深的位
    置，我急切的要表達沒有直接傷害到股神經等語（見本院卷
    第247頁），是就此錄音譯文，亦難認被告有何傷害被害人
    股神經之行為。
　㈤綜上，檢察官起訴意旨認被害人所受之傷害為股神經受損已
    與事實有間。　
三、按107年1月24日修正之醫療法82條第1項明定「醫療業務之
    施行，應善盡醫療上必要之注意」。又第2項規定「醫事人
    員執行醫療業務因過失致病人死傷，以違反醫療上必要之注
    意義務且逾越合理臨床專業裁量所致者為限，負刑事責任。
    」第3項規定「前二項注意義務之違反及臨床專業裁量之範
    圍，應以該醫療領域當時當地之醫療常規、醫療水準、醫療
    設施、工作條件及緊急迫切等客觀情況為斷。」，而被告施
    做疝氣手術過程是否有反醫療上必要之注意義務且逾越合理
    臨床專業裁量乙節，經查：
　㈠經本院函詢醫事審議委員會對於女童實施疝氣手術，剝離疝
    氣囊，是否違反醫療常規部分，經審議委員會回覆：疝氣手
    術剝離疝氣囊是醫療常規，但有些女性病人亦可以不剝離。
    醫師為女童實行疝氣手術，剝離疝氣囊，無違反醫療常規，
    有衛生福利部109年10月5日衛部醫字第1091666420號書函所
    附書面意見在卷可參（見本院卷第199頁）。又經本院傳喚
    當日施做手術之在場護士即證人乙○○於本院審理中證稱：伊
    一星期約配合被告施做一至2次手術，負責拿紗布擦血、包
    紮、清潔傷口、等病人恢復催醒，到恢復室回病房。醫師負
    責執行止血，雷射槍是醫師使用。很少會施做小孩的手術，
    印象中幫被告施做小孩手術過程並無任何不尋常事情發生等
    語（見本院卷第127至131頁）。則尚無證據足證被告施做剝
    離疝氣囊手術時違反醫療常規，或臨床專業裁量。
　㈡又關於電燒止血部分，經醫審會回覆：電燒止血是外科手術
    最常用之止血方式，手術透過電燒使血管組織燒焦、萎縮、
    凝結，以達到止血效果。電燒可於術中同步止血，一般適用
    於小出血之手術。因此，若被告於被害人王○允腹股溝疝氣
    手術中施行電燒止血手術，符合醫療常規。本案被害人王○
    允右側股神經（本院認應為腓神經之誤）受損，固不能排除
    可能為電燒止血過程所造成傷害，但由於所附手術紀錄內容
    過於簡略，故亦無法直接自病歷資料中證實電燒止血造成其
    股神經受損。綜上，依病歷紀錄無法得知被告所施行之電燒
    止血手術有無不當等情，有衛生福利部醫事審議委員會鑑定
    書（編號：0000000）足憑（原審卷第175-181頁）。又臺北
    榮民總醫院回函中以：104年11月3日體表超音波檢查報告為
    局部硬塊，疑術後組織反應或血腫，就此推論組織血腫造成
    股神經壓迫傷害多為暫時性，可恢復等情。有107年9月27日
    北總外字第1071600338號函在卷可參（見原審醫易字第1號
    卷第154頁），參以被害人目前行走狀況已恢復正常，則本
    件被害人臨床徵候亦有可能係因術後血腫壓迫腓神經所致，
    是本案證據未能證明被告施行手術過程，何種行為造成被害
    人神經叢受損，是亦無從判斷被告是否違反注意義務。
四、綜上所述，本案依公訴人所提出之證據，尚不足以證明被告
    確有公訴意旨所指之業務過失傷害犯行，揆諸首揭說明，本
    案不能證明被告犯罪，依法自應為無罪之諭知。
伍、原審以不能證明被告犯罪為由，諭知其無罪之判決，理由雖
    與本院稍有歧異，經核尚無違誤。檢察官提起上訴請求調查
    被告有無技術上之疏失，且就被告與告訴人之對話錄音譯文
    認被告確有技術之疏失，然前揭檢察官所列證據及依檢察官
    聲請調查後之卷內訴訟資料，經本院逐一剖析，參互審酌，
    仍無從獲得有罪心證，已俱如前述，是檢察官上訴認應撤銷
    原判改判為有罪判決，核無理由，其上訴應予駁回。
據上論斷，應依刑事訴訟法第368條，判決如主文。　
本案經檢察官周文如提起公訴，檢察官高上茹提起上訴，檢察官
劉斐玲到庭執行職務。
中　　華　　民　　國　　109 　年　　12　　月　　16　　日
                  刑事第八庭    審判長法　官  陳世宗
                                      法　官  吳勇毅
                                      法　官  呂寧莉
以上正本證明與原本無異。
不得上訴。
                                      書記官  賴資旻
中　　華　　民　　國　　109 　年　　12　　月　　16　　日